臺灣屏東地方法院刑事裁定
111年度聲字第516號
聲明異議人  潘蓮菊
受  刑  人  潘金龍


                    （現於法務部○○○○○○○○○○○執行）
上列聲明異議人因受刑人公共危險案件，不服臺灣屏東地方檢察
署檢察官執行指揮處分（111年度執字第1706號），聲明異議，
本院裁定如下：
    主  文
聲明異議駁回。
    理  由
一、聲請意旨詳如附件之「刑事聲明異議狀」。
二、按受刑人或其法定代理人或配偶，以檢察官執行之指揮為不
    當者，得向諭知該裁判之法院聲明異議，刑事訴訟法第484
    條定有明文。所謂「檢察官執行之指揮不當」，係指檢察官
    有積極執行指揮之違法及其執行方法有不當等情形而言，即
    受刑人聲明異議之客體，應以檢察官執行之指揮為限（最高
    法院102年度台抗字第404號裁定意旨參照）。
三、次按民國94年2月2日修正公布、95年7月1日施行前之刑法第
    41條第1項原規定：「犯最重本刑為5年以下有期徒刑以下之
    刑之罪，而受6個月以下有期徒刑或拘役之宣告，因身體、
    教育、職業、家庭之關係或其他正當事由，執行顯有困難者
    ，得以1元以上3元以下折算1日，易科罰金。但確因不執行
    所宣告之刑，難收矯正之效，或難以維持法秩序者，不在此
    限。」修正後刑法第41條第1項規定：「犯最重本刑為5年以
    下有期徒刑以下之刑之罪，而受6個月以下有期徒刑或拘役
    之宣告者，得以新臺幣1,000元、2,000元或3,000元折算1日
    ，易科罰金。但確因不執行所宣告之刑，難收矯正之效或難
    以維持法秩序者，不在此限。」其後刑法第41條第1項再為
    文字修正，明定：「犯最重本刑為5年以下有期徒刑以下之
    刑之罪，而受6月以下有期徒刑或拘役之宣告者，得以新臺
    幣1,000元、2,000元或3,000元折算1日，易科罰金。但易科
    罰金，難收矯正之效或難以維持法秩序者，不在此限。」該
    條項94年修法理由載稱：「按易科罰金制度旨在救濟短期自
    由刑之流弊，性質屬易刑處分，故在裁判宣告之條件上，不
    宜過於嚴苛，現行規定除『犯最重本刑為5年以下有期徒刑以
    下之刑之罪』、『而受6個月以下有期徒刑或拘役之宣告』外，
    尚須具有『因身體、教育、職業或家庭之關係或其他正當事
    由，執行顯有困難』之情形，似嫌過苛，爰刪除『因身體、教
    育、職業或家庭之關係或其他正當事由，執行顯有困難』之
    限制。至於個別受刑人如有不宜易科罰金之情形，在刑事執
    行程序中，檢察官得依現行條文第1項但書之規定，審酌受
    刑人是否具有『確因不執行所宣告之刑，難收矯正之效，或
    難以維持法秩序』等事由，而為准許或駁回受刑人易科罰金
    之聲請，更符合易科罰金制度之意旨。」等語，雖其修正意
    旨謂修正前條文所定之「因身體、教育、職業或家庭之關係
    或其他正當事由，執行顯有困難」，係「裁判宣告之條件」
    ，與司法院院字第1387號解釋，認為易科罰金法院祇須於判
    決主文中諭知其折算標準，無庸就執行有無困難預為認定，
    已釋示得否易科罰金，應就執行時之事實斟酌之意旨（司法
    院釋字第245號解釋理由重申此旨），稍有齟齬。惟依修正
    條文之立法本旨，修正前所定「因身體、教育、職業或家庭
    之關係或其他正當事由，執行顯有困難」之此等得易科罰金
    資格限制要件之刪除，顯係為受刑人利益所為之修正，自無
    就修正後條文較修正前條文，為更不利於受刑人解釋之理。
    是依現行刑法第41條第1項及刑事訴訟法第457條等規定，得
    易科罰金之案件，法院裁判所諭知者，僅易科罰金折算之標
    準，至於易科罰金與否，係由執行檢察官依刑法第41條第1
    項但書規定，審酌受刑人是否因易科罰金，有「難收矯正之
    效或難以維持法秩序」之例外情形，而為決定。又所謂「難
    收矯正之效」及「難以維持法秩序」，依前開修正之立法旨
    趣，應指執行檢察官依具體個案，經考量犯罪特性、情節及
    受刑人個人特殊事由等事項後，綜合評價、權衡之結果。此
    一評價、權衡結果，固屬檢察官裁量權之範疇，惟仍須以其
    裁量權行使之程序無明顯瑕疵為前提。是就受刑人對於檢察
    官否准易科罰金之相關命令聲明異議案件，法院應先審查檢
    察官所踐行之否准程序有無明顯瑕疵，而後始有審查檢察官
    所審酌之事項有無錯誤，有無與刑法第41條第1項但書所定
    之裁量要件欠缺合理關連性之情事，所為之裁量有無超越法
    律授權範圍等實體事項之問題。亦即，依現行刑法第41條第
    1項規定，對於犯最重本刑為5年以下有期徒刑以下之刑之罪
    ，而受6月以下有期徒刑或拘役之宣告，經法院裁判諭知如
    易科罰金之折算標準者，「原則上」應准予易科罰金，除非
    檢察官於指揮執行時，依具體個案，考量前述犯罪特性、情
    節及受刑人個人特殊事由等事項，並綜合評價、權衡後，仍
    認有該條項但書所定之如准易科罰金，難收矯正之效及難以
    維持法秩序之情形時，始得為不准受刑人易科罰金之執行命
    令。而此所稱之受刑人個人特殊事由，包括受刑人身體、教
    育、職業、家庭之關係或受刑人素行、犯後態度等事項，不
    一而足。必在給予受刑人有向執行檢察官表示（包括言詞或
    書面）其個人特殊事由之機會之情況下（此包括在檢察官未
    傳喚受刑人，或已傳喚受刑人但受刑人尚未到案前，受刑人
    先行提出易科罰金聲請之情形），檢察官始能對受刑人是否
    有個人之特殊事由及其事由為何，一併加以衡酌。若檢察官
    未給予受刑人表示有無個人特殊事由之機會，即遽為不准易
    科罰金之執行命令，其所為否准之程序，自有明顯瑕疵，難
    認適法。至於執行檢察官於給予受刑人表示其個人特殊事由
    之機會，經審酌前述包括受刑人個人特殊事由在內之事項，
    並綜合評價、權衡後，仍認受刑人有刑法第41條第1項但書
    所定之情形，而為否准受刑人易科罰金之執行命令，始為檢
    察官裁量權之行使（此時其裁量權行使之當否，所涉及者方
    屬裁量權有無濫用之範疇），與前述程序瑕疵，非屬同一層
    次之問題（最高法院107年台抗字第404、858號裁定意旨參
    照）。總而言之，得易科罰金之案件，法院裁判所諭知者，
    僅易科罰金之折算標準，至受刑人是否有因易科罰金「難收
    矯正之效或難以維持法秩序」之情形，則為檢察官執行時視
    具體個案斟酌事實加以裁量判斷之權限，法院僅得審查檢察
    官為刑法第41條第1項之裁量時，其判斷之程序有無違背法
    令、事實認定有無錯誤、其審認之事實與刑法第41條第1項
    之裁量要件有無合理關連、有無逾越或超過法律規定之範圍
    等問題，除有必要時，法院於裁定內同時諭知准予易科罰金
    （參見司法院釋字第245號解釋）外，原則上不宜自行代替
    檢察官判斷受刑人是否有上開情事，僅於檢察官上開裁量權
    之行使，有前述未依法定程序進行裁量，超越法律授權裁量
    範圍等情事，法院始有介入審查之必要。
四、經查：
  ㈠本件聲明異議人乙○○（下稱聲明異議人）係受刑人甲○○之配
    偶，有卷附受刑人個人戶籍資料查詢結果附卷可查，依前揭
    刑事訴訟法規定，聲明異議人自得以受刑人配偶身分提起本
    件聲明異議，先予敘明。
  ㈡受刑人因酒後駕車之公共危險案件，經本院以111年度交簡字
    第114號判決有期徒刑6月，如易科罰金，以新臺幣1仟元折
    算1日確定在案。嗣移送臺灣屏東地方檢察署（下稱屏東地
    檢署）以111年度執字第1706號指揮執行，有上開刑事判決
    書、執行指揮書及臺灣高等法院被告前案紀錄表在卷可參。
    又屏東地檢署執行檢察官經審核後先於111年5月5日之簽呈
    內勾選「不准易科罰金及易服社會勞動」，事由記載「4犯
    酒駕，且於109年12月7日易科罰金執行完畢，未及1月（應
    為未及1年1月）再度酒駕，酒測值0.66毫克高於0.55認不執
    行宣告之刑，難收矯正之效」，陳請主任檢察官審核後，經
    表示「如檢察官所擬」，再由檢察長核閱，並於111年5月5
    日寄發傳票，通知受刑人應於111年5月23日9時許至屏東地
    檢署報到執行，且記載本件係屢犯酒駕罪，不得易科罰金之
    旨等情，業據本院調取該案執行案卷內有111年度執字第170
    6號111年5月5日之簽呈及該案件之進行單核閱無訛。而檢察
    官就易科罰金或易服社會勞動之有期徒刑執行之案件，若於
    傳喚受刑人之傳票上註明該受刑人不得易科罰金或易服社會
    勞動之旨，應認檢察官實質上已為否定該受刑人得受易刑處
    分利益之指揮命令，該部分之記載，自得為聲明異議之標的
    ，不受檢察官尚未製作執行指揮書之影響（最高法院107年
    度臺抗字第209號裁定意旨參照），揆諸前揭裁判意旨，應
    認上開傳票與檢察官執行指揮書相同，得向本院聲明異議，
    本院既為諭知該確定案件裁判之法院，自有管轄權。
  ㈢又受刑人於111年5月23日9時許到案，經執行檢察官指示執行
    科書記官詢問受刑人，書記官於人別訊問後，詢問受刑人因
    不能安全駕駛罪經本院判處有期徒刑6月確定、對確定判決
    有無意見、本件係4犯酒駕罪，經核不准易科罰金及易服社
    會勞動有何意見，受刑人表示「請求易科罰金並一次繳清」
    ，該次筆錄最後並詢問受刑人目前身體狀況、今日發監執行
    家裡是否有未滿12歲小孩需要社會局協助安置、還有何意見
    等，受刑人則表示「身體還好，沒有未滿12歲小孩。沒有意
    見」等語，檢察官檢閱該該次筆錄後，仍認應將受刑人發監
    執行（即否准受刑人易科罰金之請求），並即簽發本案之執
    行指揮書，以上亦有上述執行卷內之屏東地檢署執行科111
    年5月23日執行筆錄、屏東地檢署檢察官執行命令（審核並
    指揮執行欄中仍勾選「發監執行」）及執行指揮書可參。本
    件受刑人已透過開庭陳述之方式提出欲聲請易科罰金及就本
    案應否發監執行之意見使執行檢察官得以知悉，即已賦予受
    刑人就己身是否有難收矯正之效或難以維持法秩序之情形有
    陳述意見之機會。嗣執行檢察官依職權裁量後，仍以最初認
    受刑人本件係4犯酒駕罪故不准易科罰金發監執行。是聲明
    異議意旨指摘檢察官未予受刑人陳述意見之機會云云，難認
    可採。
  ㈣次查，臺灣高等檢察署於111年2月23日檢執甲字第111000173
    50號函內認酒駕案件之受刑人有下列情形之一者，應予審酌
    是否屬刑法第41條第1項但書所定「難收矯正之效或難以維
    持法秩序」之情形，而不准易科罰金：⒈酒駕犯罪經查獲三
    犯（含）以上者；⒉酒測值超過法定刑罰標準，並對公共安
    全有具體危險者；⒊綜合卷證，依個案情節（例如酒駕併有
    重大妨害公務等事實），其他認易科罰金難收矯正之效或難
    以維持法秩序者；酒駕案件受刑人有酒駕犯罪經查獲三犯（
    含）以上者，而經考量個案情況，准予易科罰金者，應送請
    該署檢察長複核以資慎重等，上開意見並報請法務部後，經
    法務部111年3月28日法檢字第11104508130號函備查，臺灣
    高等檢察署並以111年4月1日檢執甲字第11100047190號函請
    各地檢察署嚴格審核是否對於酒駕累犯案件准予易科罰金等
    ，以上為本院職權上知悉之事項。本件受刑人歷年酒駕之時
    間分別為101年間4月15日（經本院以101年度交簡字第707號
    判決判處有期徒刑2月確定）、105年5月6日（經本院以105
    年度交簡字第915號判決判處有期徒刑4月確定）、109年6月
    15日（經本院以109年度交簡字第1603號判決判處有期徒刑4
    月確定）、111年1月3日（即本案），有各該判決在卷可稽
    ，可知受刑人不僅是歷年3犯酒駕，且係6年內酒駕3犯，又
    受刑人於本案係酒後騎乘機車上路，嗣經測得酒測值為每公
    升0.66毫克，依上開臺灣高等檢察署意見，應不准許受刑人
    本案易科罰金，屏東地檢署執行檢察官既已具體審酌受刑人
    係累計4次酒駕，認有不執行所宣告之刑，難收矯正之效或
    難以維持法秩序之情形，而不准受刑人易科罰金，是以檢察
    官所為指揮執行命令，核屬法律授權檢察官所行使之合義務
    性裁量，且已附具體理由，並無違法或不當之處。
  ㈤再者，參以檢察官上開「本次為四犯酒駕案件」裁量事由，
    可知檢察官係實際審酌受刑人之前案紀錄後，方認定本件若
    准許易科罰金，將難收矯正之效並難維持法秩序。本院衡酌
    近年來酒後駕車造成重大傷亡之事件頻傳，社會對於酒後駕
    車行為應予嚴懲已有高度共識，受刑人為智識經驗正常之成
    年人，對上情自難諉為不知。復衡諸受刑人於本件案發前之
    101、105、109年間，業已三度因酒後騎乘機車之公共危險
    案件，經本院先後判處有期徒刑2月、4月、4月確定，並經
    易科罰金及易服社會勞動執行完畢，猶有本案酒後騎車犯行
    ，吐氣所含酒精濃度達每公升0.66毫克等情，有前案判決書
    、本案判決書及臺灣高等法院被告前案紀錄表在卷可參。本
    案犯罪時間（111年1月3日）距離最近一次犯行（109年6月1
    4日）還不滿2年。綜合上情可知，受刑人顯然未因前案三次
    酒駕遭查獲、判刑而獲取教訓，足見前案易科罰金之財產上
    負擔，完全無法令受刑人警惕，其無視於其他用路人生命安
    全之態度及惡性，昭然若揭，所為具高度危險性並嚴重侵害
    法秩序，又焉能期待本案藉易科罰金即可維持法秩序或收矯
    治之效。是檢察官審酌上開事由，於本件不准予受刑人易科
    罰金，其裁量所依據之事實與卷內事證所示相符，與刑法第
    41條第1項但書、第4項之裁量要件亦具備合理關連、並無逾
    越或超過法律規定之範圍，難認該執行指揮有何違法或不當
    之處。
  ㈥犯罪人之處罰，其法律制裁效果之審酌衡量應優先於受刑人
    自身及家庭因素之考量，是聲明異議人於聲明異議意旨雖另
    稱其平日均仰賴受刑人照顧生活起居，現因受刑人入監服刑
    ，生活起居陷入困境等語云云，但此與執行檢察官審酌受刑
    人有無刑法第41條第1項但書所定「易科罰金，難收矯正之
    效或難以維持法秩序」之事由並據以准否易科罰金之認定無
    涉，聲明異議人若需照顧等，宜尋其他社會救濟或扶助管道
    尋求救助。又受刑人入監服刑，難免造成家中經濟一定程度
    之影響，亦勢必對家庭其他成員產生若干不便，此乃受刑人
    因犯罪所須付出之代價，與執行檢察官是否應准許受刑人易
    科罰金，尚無必然關聯。是本件亦難憑聲明異議人所陳上情
    ，即認執行檢察官命受刑人入監執行之執行指揮有何違法或
    不當之處。
五、綜上所述，本件檢察官於指揮執行時，已給予受刑人陳述意
    見之機會，並實質審查受刑人是否確有不執行宣告之刑，難
    收矯正之效或難以維持法秩序之情節，始決定不准易科罰金
    ，核屬法律授權檢察官所行使之裁量權限，且其裁量無違法
    或不當之處。聲明異議人猶執前開理由，指摘檢察官之執行
    指揮處分不當，為無理由，應予駁回。　　
六、依刑事訴訟法第486條，裁定如主文。
中　　華　　民　　國　　111 　年　　8 　　月　　2 　　日
                  刑事第二庭    法  官  黃紀錄
以上正本證明與原本無異。
如不服本裁定應於裁定送達後五日內向本院提出抗告書狀並敘述
抗告之理由。
中　　華　　民　　國　　111 　年　　8 　　月　　3 　　日
                                書記官　張孝妃